最高法院刑事判決　　　　　　九十四年度台上字第七四０三號
　　上　訴　人　台灣高等法院花蓮分院檢察署檢察官
　　被　　　告　甲○○
　　　　　　　　　　　　號
上列上訴人因被告妨害自由等罪案件，不服台灣高等法院花蓮分
院中華民國九十三年十二月二十三日第二審更審判決（九十三年
度上更(一)字第六二號，起訴案號：台灣花蓮地方法院檢察署八十
九年度偵字第二六００號、九十年度偵字第六六九、二九八六、
三二三六號、九十一年度偵字第一００三號），提起上訴，本院
判決如下：
    主  文
原判決撤銷，發回台灣高等法院花蓮分院。
    理  由
本件原判決以被告甲○○係東江機械有限公司（下稱東江公司）
之實際負責人，因懷疑長泓環境工程股份有限公司（下稱長泓公
司）負責人羅振豪欲放火燒其卡車、加油站，且欲承攬煌奇石業
股份有限公司（下稱煌奇公司）之廢土清運工作，竟於民國八十
九年七月二日晚間九時許，命湯曜勵撥打電話予羅振豪，接通後
被告即持電話以加害身體、財產之事向羅振豪恫稱：「你在家裏
等著，二十分鐘後，我要叫小弟到你家開槍」等語，致羅振豪心
生畏懼，即將自家電燈熄滅，並向警報案。數分鐘後被告又以前
述方式，向羅振豪恫稱：「如果再敢載運煌奇的廢土、泥漿，我
要花新台幣（下同）一千萬元叫人砍斷你的手腳」等語，致羅振
豪心生畏懼而危害於安全，遂於翌（三）日與煌奇公司終止契約
，以此等脅迫方式妨害羅振豪行使經營長泓公司之權利等情。因
而撤銷第一審關於被告共同連續非法剝奪人之行動自由（被害人
林嘉鴻、陳雅麒、湯曜勵、羅振豪）部分之判決，改判變更起訴
法條，論處被告以脅迫妨害人行使權利（累犯，被害人羅振豪部
分）罪刑；至於被訴涉犯刑法第三百零二條第一項、第三百零四
條之妨害自由罪嫌（即被害人林嘉鴻、陳雅麒、湯曜勵部分），
以不能證明被告犯罪，惟因與前開有罪部分有裁判上一罪關係，
不另為無罪之諭知，固非無見。
惟查(一)、已受請求之事項未予判決，當然違背法令，刑事訴訟法
第三百七十九條第十二款前段定有明文。本件檢察官起訴犯罪事
實四以被告「認湯曜勵欲放火燒其卡車，於八十九年七月二日下
午六時許，先命林嘉鴻打電話予湯曜勵，接通後，甲○○即持電
話以加害財產之事向湯曜勵恫稱：『如果五分鐘未到民益加油站
，要放火燒你工廠』」等語，致湯曜勵心生畏懼，遂於同日下午
八時許抵達民益加油站，而使湯曜勵行無義務之事。嗣湯某抵達
後，詎甲○○、蕭桂賢、劉景明竟基於傷害之犯意聯絡，共同持
球棒、塑膠椅子、木質椅腳等物毆打湯曜勵，致湯曜勵因此受有
左腓骨骨折等傷害，因而以被告此部分涉犯刑法第三百零四條強
制、第二百七十七條第一項傷害罪嫌提起公訴。原判決對於檢察
官起訴之事實即被告傷害湯曜勵部分，置而不論（見原判決第四
頁），自有已受請求之事項未予判決之違法。(二)、原審採信被告
所謂伊當時已酒醉，躺在坐椅上，根本不可能有對林嘉鴻、陳雅
麒、湯曜勵妨害自由恐嚇之情事發生之辯解，而為被告有利之認
定。然卷查被告於八十九年七月二日下午五時許，曾剝奪林嘉鴻
、陳雅麒之行動自由，並使其等行無義務之事；又於同日下午六
時許，使湯曜勵行無義務之事，並與蕭桂賢、劉景明共同毆打湯
曜勵，致湯曜勵因此受有左腓骨骨折等傷害等情，被害人林嘉鴻
、陳雅麒、湯曜勵及證人張維麟、魯天惠等人分別於警詢、檢察
官偵查及第一審審理時似已一再指明或證述（見花警刑字第三六
０二五號卷第一一四至一一九頁，新警刑字第三三一七號卷第六
、十一頁，偵字第六六九號卷（一）第十五頁背面、第三十四頁
背面、第三十七頁背面、第二二三至二二四頁、第二二九頁，偵
字第六六九號卷（二）第四三三、四四五、四四六頁，偵字第二
六００號卷第十八頁反面、第十九頁、第三十一頁，第一審卷第
八十八頁），並有行政院衛生署花蓮醫院診斷書、慈濟綜合醫院
診斷證明書、中華電信股份有限公司台灣北區電信分公司花蓮營
運處行動電話通聯紀錄、檢察官履勘筆錄與照片多幀在卷，及衣
服二件扣案。原判決置被害人林嘉鴻、陳雅麒、湯曜勵之指訴，
及證人張維麟、魯天惠所證於不論，未說明其不採之理由，自有
違誤。又證人杜清安於檢察官偵查中並曾證稱：「有聽到唐（指
被告）說陳久美（即陳雅麒）怎麼敢告他」等語（見偵字第六六
九號卷（二）第三九六頁）。雖證人杜清安於原審時改稱，被告
於當日下午三、四時許（林嘉鴻、陳雅麒是當日下午五時以後才
到民益加油站）即已酒醉，且未聽到被告罵人云云，顯與前揭偵
查中證述之內容，相互矛盾，尚非無疑。再者，被告於檢察官偵
查中，固否認有何妨害被害人林嘉鴻、陳雅麒、湯曜勵之自由並
打傷湯曜勵之犯行，但一再供承：「……叫他（指林嘉鴻）過來
是因為他欠人許多錢，我跟他講，說人家要向他要錢，要跟人家
講清楚，不然人家會跟你打架……」、「……，因為林禮一（即
林嘉鴻）說湯某（指湯曜勵）要放火燒我的車，我質問他們，林
禮一夫妻先跪下來發誓說湯某有講這些話，接著湯某也跪下來說
他沒說這些話，然後我姪子劉景明聽不下去才打起來，後來我有
叫我姪子去向湯某道歉……」（以上見偵字第六六九號卷第二六
六頁）；及「……我是有罵他們（指林禮一、陳雅麒），因為他
們欠別人很多錢，別人都找我投訴，所以罵他們，……我祇是幫
別人罵林而已……」、「當天我與蘇色萍在民益加油站喝酒，蘇
提到林嘉鴻欠別人很多錢，所以我打電話叫林過來，當時林鳳旋
也在……，我外甥劉景明、鄰居蕭桂賢就用椅子打湯（指湯曜勵
）背部，只是打幾下，後來我叫鄭憲平帶湯某去開自己車子回去
」（見同上偵查卷第五三八、五三九頁）等情不諱。且被告於第
一審審理時，亦供認: 「……當晚，我和議員（指林鳳旋）及長
泰公司的老闆（指蘇色萍）等人在喝酒，長泰的老闆告訴我林嘉
鴻欠他很多錢，我後來轉告林嘉鴻，林嘉鴻則告訴我湯曜勵曾說
要放火燒我的車，但湯曜勵否認，他們二人就吵、打起來，後來
劉景明及蕭桂賢也對林嘉鴻不滿，就打起來了，我的車並沒有被
燒……」等情在卷（見第一審卷第二十七、二十八頁）。綜上以
觀，證人黃慶雲於原審時證稱，伊於是日下午三、四時許到達該
處當時，被告已經酒醉，且被害人林嘉鴻、陳雅麒是他們自己前
去民益加油站，而非被告以電話通知林嘉鴻、陳雅麒前往云云。
證人杜清安於原審時證稱，被告於當日下午三、四時許就喝醉了
，伊沒有聽到被告罵人云云。及證人林鳳旋於原審時證稱，被告
當時已喝醉，沒有看到被告打人或罵人云云。均與被告在偵查及
第一審審理中所供情節相悖。況被告乃證人黃慶雲之妹婿，此為
黃慶雲於原審結證時所陳明（見原審卷第九十三頁），而證人林
鳳旋則曾積欠被告所經營之東江公司二、三百萬元債務，此亦為
被告之妻陳惠萍於偵查中所供明（見偵字第六六九號卷第四七五
頁）。證人黃慶雲、林鳳旋是否分別基於姻親及債務關係，於原
審故為迴護被告之詞？原審未予究明，遽採信證人黃慶雲、林鳳
旋、杜清安等人於原審所為證述，而為被告有利之認定，難謂無
應於審判期日調查之證據，而未予調查之違法。(三)、原審既採信
被告之辯解，認其於八十九年七月二日晚間，已酒醉無法言語，
並無對被害人林嘉鴻、陳雅麒、湯曜勵等人妨害自由或傷害之犯
行，卻又為相反之認定，採信被害人羅振豪之指訴及證人廖財國
、湯曜勵、林嘉鴻之證述，而認被告於同日晚間九時許，曾命湯
曜勵撥打電話予羅振豪，並在接通後由其以加害身體及財產之事
恫嚇被害人羅振豪，以此脅迫方式妨害羅振豪行使權利。究竟被
告當時已否酒醉？前後認定不一，亦有理由矛盾之違誤。(四)、被
告於原審聲請傳喚證人蘇色萍、杜清安、林鳳旋、黃慶雲，用以
證明被告當時已酒醉，對被害人林嘉鴻、陳雅麒、湯曜勵並無妨
害自由或傷害等犯行云云。公訴人就此爭執，曾當庭聲請原審應
同時傳喚被害人到庭對質（見原審更審卷第七十一頁）。乃原審
未同時傳喚被害人林嘉鴻、陳雅麒、湯曜勵，以資究明事實，即
片面採信證人黃慶雲、杜清安、林鳳旋在原審之證言，逕為有利
於被告之認定，亦有職權調查未盡之違法。檢察官上訴意旨指摘
原判決不當，非無理由，應認原判決仍有發回更審之原因。
據上論結，應依刑事訴訟法第三百九十七條、第四百零一條，判
決如主文。
中　　華　　民　　國　九十四　年　 十二　 月　 三十　 日
                      最高法院刑事第十庭
                          審判長法官  洪　清　江
                                法官  石　木　欽
                                法官  李　伯　道
                                法官  林　勤　純
                                法官  陳　晴　教
      本件正本證明與原本無異
                                      書  記  官
中　　華　　民　　國　九十五　年　　一　　月　　十　　日
                                               Ｒ
